---
title: "Exploratory Data Analysis"
---

```{r read-data-eda, include=FALSE}
dir = "/home/jeff/Documents/TESE"
tuco = readRDS(paste0(dir,"/01_data/activity_processed/tuco_processed.rds"))
tuco.metadata = fread(paste0(dir,"/01_data/animals/animal_metadata.csv"))
color_pal = c(rest = "#DDAA33", medium = "#BB5566", high = "#004488")
```

- adicionar descrião dos animais
    - peso, por sexo e estacao

## Time Series Plot

Primeiro uma verificada geral nos dados em formato de série temporal. Os gráficos mostram apenas os 4 primeiros dias de registro de cada animal. 

Não é possível ver muita diferença entre os animais então nas séries temporais então estão plotados apenas 4 animais. É interessante que em alguns animais já é possível ver que oo pontos parecem estar mais ou menos organizados em três regiões distintas na vertical.

```{r timeseries, fig.width = 10, fig.asp=0.8, out.width = "100%"}
df_ts_plot = tuco %>% 
    filter(day_number < 5 & day_number > 1 & 
           ID %in% c("MAR01", "JUL17", "OCT08", "FEV02"))

ts_plot = ggplot(df_ts_plot) +
    geom_point(aes(x = datetime, y = vedba), size = 0.5) +
    facet_wrap(~ID, scales = "free", drop = T, ncol = 2) +
    xlab("") +
    ylab("VeDBA")

df_ts_plot_zoom = tuco %>% filter(day_number == 1 & ID %in% c("JUL17", "OCT08"))
df_ts_plot_zoom = df_ts_plot_zoom %>% group_by(ID) %>% slice_head(n = 180)
ts_plot_zoom = ggplot(df_ts_plot_zoom) +
    geom_point(aes(x = datetime, y = vedba), size = 1) +
    facet_wrap(~ID, scales = "free", drop = T, ncol = 1) +
    xlab("") +
    ylab("VeDBA")

ts_plot / ts_plot_zoom
```

\newpage

## Histogramas e Gráficos de Densidade

Antes de seguir para outras análises vamos observar as distribuições dos dados de acelerômetros para ver se há muita heterogeneidade entre os animais. Os dados de atividade para esses gráficos foram limitados à 4 dias por animal, assim o número de amostras por animal é o mesmo. 

As distribuições de VeDBA parecem ter um range muito próximo de valores. Ou seja, parece não haver animais que possuam uma atividade muito mais intensa do que outros, o que também pode ser visto na tabela abaixo. Porém, o formato da distribuição muda entre alguns animais, principalmente entre estações. Por exemplo, os animais capturados em outubro parecem ter maior número de amostras com valores mais à direita da distribuição, entre 0.2 e 0.5. Alguns animais capturados em Fevereiro parecem continuar com essa tendência. Em julho, porém, os animais parecem ter uma distribuição com maior concentração em valores mais centrais, entre 0.05 e 0.2. Essas mesmas tendências também podem ser observadas de uma forma mais compacta no gráficos de densidade por animal. 

Então, os animais, apesar de terem distribuição de VeDBA que não distoam muito uns dos outros no seu range, parecem passar tempos diferentes em tipos de diferentes de comportamentos.

\newpage

```{r range-table, message=FALSE, warning=FALSE, out.width = "100%"}
tuco_hist = tuco %>% filter(day_number < 5 & day_number > 1)

range = tuco_hist %>%
  group_by(ID, season) %>%
  summarise(Mean = mean(vedba),
            Median = median(vedba),
            Max = max(vedba),
            Min = min(vedba),
            Range = Max - Min, 
            VeDBA_Sum = sum(vedba))

kable(range)
```

\newpage

```{r hist, fig.width=10, fig.asp=1.2, fig.cap="Histograma dos valore de VeDBA por animal (cada quadro). As cores representam os meses em que esses animais foram capturados.",out.width = "100%", fig.pos="H"}

graph_hist = ggplot(tuco_hist) +
  geom_histogram(aes(x = vedba, fill = season), bins = 40 ) +
  facet_wrap(~ID, ncol = 3) +
  theme(legend.position = "bottom") +
  theme(panel.grid.major.y = element_line(color = "grey95"))


sexlabels = unique(tuco_hist %>% select(ID, sex) %>% mutate(sex = if_else(sex == "m", "♂", "♀"))) 
graph_hist = graph_hist +
            geom_text(x = Inf, y = Inf, 
                aes(label = sex), 
                data = sexlabels, vjust = 1.3, hjust = 1.3, 
                fontface = "bold", size = 5, color = "grey50") + 
            theme(legend.position = "none")

graph_hist
```
\newpage

```{r boxplot, fig.width=9, fig.asp=0.8, fig.cap="Ridge plot mostrando a densidade da distribuição dos valores de VeDBA divididos por animal. As cores representam os meses em que os animais foram capturados.",out.width = "100%", fig.pos="H"}
ggplot(tuco) +
    geom_boxplot(aes(x = ID, y = vedba, fill = season)) +
    facet_wrap(vars(season), scales = "free_x") +
    theme(legend.position = "bottom") +
    theme(panel.grid.major.y = element_line(color = "grey95"))
```

\newpage

## Padrões Médios de Atividade por Animal

Para terminar, é interessante ver como é o "ritmo médio" ao longo de todo tempo de registro dos animais. Acho que esse gráfico é especialmente interessante para pessoas fora da cronobiologia, já que é bem mais intuitivo do que os actogramas.

Nesses primeiro gráfico foi plotado a média por hora dos valores de VeDBA de cada animal.

```{r graph-hourly-id, fig.width=10, fig.asp = 1.2, out.width = "100%"}
tuco_hourly = tuco %>%
    mutate(time = cut(datetime, breaks="1 hour")) %>%
    mutate(time = hour(time)) %>% 
    group_by(ID, sex, season, time) %>% 
    summarize(mean_vedba = mean(vedba), sum_vedba = sum(vedba), median_vedba = median(vedba), datetime = min(datetime)) %>%  
    ungroup()

anillaco_coord = matrix(c(-66.95, -28.8), nrow = 1)

tuco_hourly = tuco_hourly %>% 
    mutate(
        sunrise = sunriset(anillaco_coord, tuco_hourly$datetime, direction="sunrise") * 24,
        sunset  = sunriset(anillaco_coord, tuco_hourly$datetime, direction="sunset")* 24,
        dawn    = crepuscule(anillaco_coord, tuco_hourly$datetime, direction="dawn", solarDep=6) * 24,
        dusk    = crepuscule(anillaco_coord, tuco_hourly$datetime, direction="dusk", solarDep=6) * 24
    )

graph_hourly = 
  ggplot(data = tuco_hourly) +
    geom_vline(aes(xintercept = dawn), linetype = 2, alpha = 0.2) +
    geom_vline(aes(xintercept = dusk), linetype = 2, alpha = 0.2) +
    geom_line(aes(x = time, y = mean_vedba, col = season), size = 0.6) +
    geom_point(aes(x = time, y = mean_vedba, col = season), size = 0.7) +
    scale_x_continuous(breaks = seq(from = 0, to = 24, by = 2))+
	facet_wrap(vars(ID), ncol = 3) +
	
	theme(panel.grid.major.y = element_line(color = "grey95")) +
	xlab("") +
	ylab("mean(VeDBA)") 

sexlabels = unique(tuco_hourly %>% select(ID, sex) %>% mutate(sex = if_else(sex == "m", "♂", "♀"))) 
graph_hourly = graph_hourly + 
    geom_text(x = Inf, y = Inf, 
              aes(label = sex), 
              data = sexlabels, 
              vjust = 1.3, 
              hjust = 1.3, 
              fontface = "bold", 
              size = 5,
              color = "grey50") + 
    theme(legend.position = "none")

graph_hourly
```

\newpage

## Gráficos Agrupados por Estação e Sexo

### Histogramas/Gráfico de Densidade

Visualmente parece haver alguma diferença sazonal nas atividade dos tucos. Vamos inspecionar melhor isso agrupando os dados por estação e sexo. 

Como o número de amostras varia entre estações e sexo o histograma não seria muito informativo nesse caso. Então pra isso podemos fazer um gráfico de densidade. Esses gráficos basicamente refletem a forma do histograma mas, nesse caso, tem a vantagem de que são padronizados para que a área abaixo da curva serja sempre igual a 1. 

Assim, podemos ver como o perfil das distribuições muda ao longo das estações e entre sexos mesmo tendo um número de amostras diferente para cada condição. Os valores em ```y``` não significam muita coisa individualmente.

Visualmente temos o que também vimos nos histogramas anteriores. A distribuição parece mudar ao longo do ano. No entanto, quando sobrepomos as distribuições de cada sexo parece não haver muita diferença entre machos e fêmeas.


```{r density-season-sex, fig.width=9, fig.asp=1, out.width = "100%"}
ggplot(tuco) +
    geom_density(aes(x = vedba,fill = sex, col = sex), alpha = 0.5)+
    facet_grid(season~.)
```

\newpage

### Medianas e Boxplots

```{r}
median_tuco = tuco %>% 
    group_by(season, sex) %>% 
    summarise(median = median(vedba), mean = mean(vedba), n.animals = length(unique(ID)), n.points = n())

kable(median_tuco)
```

```{r boxplot-season-sex, fig.width=9, fig.asp=0.8, out.width = "100%"}
ggplot(tuco) +
    geom_boxplot(aes(y = vedba, x = season,fill = sex, col = sex), alpha = 0.5)
```

## ECDF

```{r fig.width=9, fig.asp=1, out.width = "100%"}
ecdf_facet = ggplot(tuco) +
    stat_ecdf(aes(vedba, col = sex)) +
    facet_wrap(vars(season))

ecdf_season = ggplot(tuco) +
    stat_ecdf(aes(vedba, col = season))

ecdf_facet / ecdf_season
```

\newpage

## Padrão Médio de Atividade por Estação e Sexo

Nesse último gráfico eu queria verificar se temporalmente existe alguma diferença entre macho e fêmeas. Cada painel é um grupo entre as opções de combinação de sexo e estação. 

As mesma curvas de VeDBA médio por hora são mostradas em cinza ao fundo, onde cada curva representa um animal diferente. Em cores, colorido por estação, está a média de VeDBA por hora do grupo representado no painel.

Aparentemente também não existe uma diferença tão grande entre machos e fêmeas quanto aos horário de atividade. Porém, temos um n bem baixo de machos capturados o que torna dificil fazermos uma observação muito concreta.

```{r graph-hourly-season, fig.height=9, fig.width=9, out.width = "100%"}
tuco_hourly = tuco %>%
    mutate(time = cut(datetime, breaks="1 hour")) %>%
    mutate(time = hour(time)) %>% 
    group_by(ID, sex, season, time) %>% 
    summarize(mean_vedba = mean(vedba), sum_vedba = sum(vedba), median_vedba = median(vedba), datetime = min(datetime)) %>%  
    ungroup()

tuco_mean = tuco %>%
    mutate(time = cut(datetime, breaks="1 hour")) %>%
    mutate(time = hour(time)) %>% 
    group_by(sex, season, time) %>% 
    summarize(mean_vedba = mean(vedba), sum_vedba = sum(vedba), median_vedba = median(vedba), datetime = min(datetime)) %>%  
    ungroup()


graph_hourly = 
  ggplot() +
    geom_point(data = tuco_hourly, aes(x = time, y = mean_vedba, fill = ID), size = 0.4, alpha = 0.1) +
    geom_line(data = tuco_hourly, aes(x = time, y = mean_vedba, fill = ID), size = 0.4, alpha = 0.1) +
    geom_point(data = tuco_mean, aes(x = time, y = mean_vedba, col = season), size = 0.9) +
    geom_line(data = tuco_mean, aes(x = time, y = mean_vedba, col = season), size = 0.9) +
    scale_x_continuous(breaks = seq(from = 0, to = 23, by = 2))+
	facet_grid(season~sex) +
	theme(panel.grid.major.y = element_line(color = "grey97")) +
    theme(legend.position = "none") +
	xlab("") +
	ylab("mean(VeDBA)") 

graph_hourly
```